【裁判字號】    98,易,415
【裁判日期】    980729
【裁判案由】    偽造文書
【裁判全文】
臺灣苗栗地方法院刑事判決               98年度易字第415號
公  訴  人  臺灣苗栗地方法院檢察署檢察官
被      告  丁○○
                    號
            戊○○
            己○○
選任辯護人  江錫麒律師
            黃淑齡律師
上列被告因偽造文書案件，經檢察官提起公訴（97年度偵字第
5409、98年度偵字第2326、2327號），本院判決如下：
    主  文
丁○○、戊○○、己○○均無罪。
    理  由
一、公訴意旨略以：緣丁○○與乙○○、甲○○、丙○○兄弟 4
    人共有坐落在苗栗縣後龍鎮○○段215 地號土地，每人之應
    有部分皆係4 分之1 。因丁○○於民國95年11月9 日，將其
    上開土地之應有部分以新台幣（下同）688,000 元（含丁○○在戊○○所開設之新國泰牙醫診所接受植入人工牙根5 支
    及假牙膺復7 顆之費用470,000 元）之代價賣予戊○○，且
    在未通知優先購買權人乙○○、甲○○、丙○○之情況下，
    由擔任土地代書之己○○代理至苗栗縣竹南地政事務所辦理
    將該應有部分移轉登記予戊○○。乙○○等人嗣後知悉上情
    ，欲依土地法第34條之1 主張共有人優先購買權及請求損害
    賠償時，丁○○、戊○○、己○○因不堪其擾，3 人竟基於
    使公務員登載不實之犯意聯絡，明知上揭丁○○所有之土地
    應有部分係以買賣方式轉讓予戊○○，卻欲以虛偽贈與之方
    式，來規避乙○○等人優先購買權或損害賠償請求權之行使
    ，而先由戊○○於96年1 月17日向不知情之楊力平借貸2,00
    0,000 元，並將上揭土地應有部分抵押予楊力平，以作為避
    免為後述行為時，上揭土地應有部分遭丁○○他賣之擔保後
    ，即於同年月24日，虛以為解除上揭買賣契約之表示，而土
    地應有部分登記之部分，為回復丁○○所有之狀態，即由丁○○、戊○○於土地登記申請書、土地所有權贈與移轉契約
    書上用印，再由己○○代理持上揭土地登記申請書前往竹南
    地政事務所辦理土地所有權移轉登記，使不知情之承辦公務
    員將上開土地之應有部分由戊○○贈與丁○○之情登載於職
    務上所掌之公文書，即土地登記簿上。後再於96年3 月1 日
    ，3 人以丁○○將上揭土地之應有部分贈與戊○○之名，製
    作土地登記申請書、土地贈與所有權移轉契約書等文件完成
    後，由戊○○執持上開文件前往竹南地政事務所辦理土地所
    有權移轉登記，使不知情之承辦公務員將上開虛偽贈與之不
    實事項登載於土地登記簿上，足以生損害於地政機關掌理土
    地登記之正確性及優先承買權人乙○○等人。因認被告三人
    共犯刑法第214條使公務員登載不實罪。
二、按犯罪事實應依證據認定之，無證據不得認定犯罪事實。不
    能證明被告犯罪者，應諭知無罪之判決，刑事訴訟法第154
    條第2 項及第301 條第1 項分別定有明文。次按認定不利於
    被告之事實，須依積極證據，苟積極證據不足為不利於被告
    事實之認定時，即應為有利於被告之認定，更不必有何有利
    之證據。又事實之認定，應憑證據，如未能發現相當證據，
    或證據不足以證明，自不能以推測或擬制之方法，以為裁判
    基礎。而刑事訴訟法上所謂認定犯罪事實之積極證據，係指
    適合於被告犯罪事實之認定之積極證據而言，雖不以直接證
    據為限，間接證據亦包括在內；然而無論直接或間接證據，
    其為訴訟上之證明，須於通常一般之人均不致有所懷疑，而
    得確信其為真實之程度者，始得據為有罪之認定，倘其證明
    尚未達到此一程度，而有合理之懷疑存在時，致使無從形成
    有罪之確信，根據「罪證有疑，利於被告」之證據法則，即
    不得遽為不利被告之認定。況刑事訴訟法第161 條第1項 亦
    規定，檢察官就被告犯罪事實，應負舉證責任，並指出證明
    之方法，是檢察官對於起訴之犯罪事實，應負提出證據及說
    服之實質舉證責任，倘其所提出之證據，不足為被告有罪之
    積極證明，或其指出證明之方法，無從說服法院以形成被告
    有罪之心證，基於無罪推定之原則，自應為被告無罪判決之
    諭知，最高法院92年度台上字第128 號著有判例可資參照。
三、起訴意旨認被告三人涉犯刑法第214 條使公務員登載不實罪
    ，無非以其為規避乙○○等人之優先購買權或損害賠償請求
    權，而為事後虛偽之抵押權設定登記及二次以贈與為名之移
    轉所有權登記，以此證明被告三人之犯行。
四、經查：
（一）被告三人對於起訴書所載系爭土地應有部分之歷次移轉、
      設定登記情形並不否認，且有相關登載文件在卷可佐，堪
      信為真實。
（二）然刑法第214 條使公務員登載不實罪之構成要件係明知為
      不實之事項，而使公務員登載於職務上之公文書。所稱「
      不實之事項」須為一客觀之事實，例如當事人實際上是一
      方交付財產，一方給付價金之買賣，卻為規避稅金或其他
      目的而以贈與登記者是，或並無借貸事實，虛偽設定抵押
      權者是；反之，若客觀上有該事實，縱其動機可議，或誤
      以為該登記得免某一法律責任，則非法律所得禁止或非難
      。又本罪之構成，尚須以足生損害於公眾或他人為成立要
      件。而所謂足生損害，係指他人有可受法律保護之利益，
      因此遭受損害或有受損害之虞而言，若無法益侵害之虞，
      自不成罪（最高法院97年台上字第4796號判決意旨參照）
      。
（三）依起訴書所載，本件系爭土地應有部分共有四次移轉及設
      定登記如下：
   1、買賣登記（第一次登記，即丁○○將應有部分出賣與戊○○），該一登記確有價金交付，有不動產買賣契約書在卷
      足憑（96年度偵字第406 號卷號第10頁至第14頁），亦為
      雙方所不爭執，且為起訴書所確認，至於該次登記時，丁○○、戊○○於土地登記申請書備註欄內記載「優先購買
      權人已放棄優先購買權，如有不實出賣人願負法律責任」
      等語後蓋章，切結乙○○等其他共有人已放棄優先購買權
      ，再由己○○代理持上揭土地登記申請書前往苗栗縣竹南
      地政事務所辦理土地所有權移轉登記，使不知情之承辦公
      務員將上開土地丁○○之應有部分移轉予戊○○之情登載
      於職務上所掌之公文書即土地登記簿上，有無刑法第214
      條使公務員登載不實罪嫌部分，業經檢察官於起訴書證據
      及所犯法條欄（八）敘明不另為不起訴處分，不在本件起
      訴範圍，起訴部分既經本院認不構成犯罪，基於潛在性事
      實無代替性之法理，本院自不得審酌。
   2、設定抵押權登記（第二次登記，即戊○○將系爭應有部分
      設地抵押與楊力平），該次抵押權設定，確有雙方之借款
      事實（96年度調他字第4 號第13頁及第16頁之匯款紀錄）
      ，為乙○○等共有人所不爭執，客觀上並無不實可言。
   3、二次贈與登記（第三次登記，即戊○○將系爭應有部分贈
      與丁○○、第四次登記，即丁○○再將系爭應有部分贈與
      戊○○），均有依規定繳交贈與稅或辦理免徵贈與稅（97
      偵字第5409卷第20頁至28頁），在辦理戊○○贈與丁○○
      之贈與登記時，起訴書並未認定戊○○有返還買賣價金與
      丁○○之情；丁○○事後再贈與戊○○，亦無再給付價金
      之情。換言之，該二次贈與登記，並無假贈與真買賣之情
      ，因此起訴書犯罪事實欄記載96年1 月27日為首次贈與登
      記時，所稱當事人有虛以解除契約之情，與卷內資料所呈
      現之事實不符，被告辯護人具狀表示，應係被告應訊時不
      黯法律用語所致，（97偵字第5409卷第20頁），自屬可信
      ，基於探究真實原則，不得以辭害意，認二人間實際有先
      返還價金解除買賣契約（第一次贈與登記），後再給付價
      金之情（第二次贈與登記）。是本二次贈與登記亦無客觀
      上有何不實可言。
   4、起訴書所載之上開第二次至第四次登記，既均無客觀上有
      何「不實之事項」可言，致無使公務員登載不實問題，而
      與刑法第214 條要件有間。
（四）至於被告三人何以為第二至第四次登記，或如被告戊○○
      所言，不堪告訴人騷擾，只好先贈與回去給丁○○，後來
      因要辦理分割登記才又登記回來，或誤以為如此可以避免
      共有人優先購買權之行使，然此一動機問題並非法律所得
      非難。
（五）再刑法第214 條使公務員登載不實罪之構成要件，尚須足
      以生損害於公眾或他人，若無法益被侵害，自不成罪。起
      訴書對於上開第二次至第四次之登記，如上所述，並未舉
      證有何「不實之事項」可言，卻以上開結果足生損害於地
      政機關掌理土地登記之正確性及優先承買權人乙○○等人
      ，而認被告三人應負上開刑責。然：
   1、就有無損害於地政機關土地登記之正確性而言。
      被告戊○○因買賣取得系爭土地應有部分後本得任意處分
      或設定負擔，法律上並無限制不得再次設定或轉移登記，
      其為後續之三次登記，既均依規定申請及繳交一定稅捐，
      並無以假為真之情形，自無損害地政機關土地登記正確性
      可言。
   2、就有無損害土地共有人乙○○等人之優先購買權而言。
      共有人出賣其應有部分時，依土地法第34條之1 第4 項規
      定，他共有人固得以同一價格優先承購（起訴書或稱優先
      承買權或稱優先購買權），惟此僅有債權效力（最高法院
      68 台 上字第3141號判例意旨參照），故該條項規定之優
      先承購權係指他共有人於共有人出賣共有土地或建築改良
      物時，對於該共有人有請求以同樣條件訂立買賣契約之權
      而言，倘共有人違反法律規定將應有部分賣與他人已依法
      取得所有權時，他共有人不得主張該買賣為無效而塗銷其
      依法所為之登記（最高法院68台上字第853 號判例意旨參
      照）。優先承購權之侵害，僅生應負賠償責任之問題，對
      於處分共有土地之效力，尚無影響（最高法院86台上字第
      42 0號判決意旨參照）。換言之，縱然上開買賣登記（即
      第一次登記）未依規定通知共有人，侵害共有人之優先承
      購權，共有人本得依規定請求損害賠償，要不因為事後買
      受人有無另為移轉或設定負擔而受影響，因此並無侵害其
      優先承購權之法益可言，自與上開刑法條文之構成要件有
      間。
   3、質言之，當系爭土地共有部分買賣移轉與戊○○時，如共
      有人等認其優先承購權被侵害，本得依法訴請救濟，要不
      因事後本件抵押權設定或二次贈與而受影響，更不因為丁○○最後將系爭應有部分改以贈與方式移轉與戊○○（第
      四次登記），而改變本已存在之買賣事實，而得規避共有
      人優先承購權受害所生之損害賠償請求權。
五、縱上所述，無論從整體性觀察或起訴書所訴各次登記觀察，
    被告三人並無起訴書所載有何以虛偽設定抵押、贈與或其他
    以假為真之不實事項使公務員登載不實犯行，也不生起訴書
    所載，足生損害於地政機關掌理土地登記之正確性及優先承
    買權人乙○○等人之問題。本件被告三人之行為與共有人之
    間純屬民事糾葛，此外，復查無其他積極證據足以證明被告
    三人有公訴意旨所指之犯行，揆諸前開說明，自應為被告三
    人無罪之諭知。
據上論斷，應依刑事訴訟法第301條第1項前段，判決如主文。
本案經檢察官黃俊鳴到庭執行職務。
中    華    民    國    98    年    7    月    29    日
                  刑事第一庭    法  官  李太正
以上正本證明與原本無異。
如不服本判決應於收受判決後10日內向本院提出上訴書狀，並應
敘述具體理由。其未敘述上訴理由者，應於上訴期間屆滿後20日
內向本院補提理由書 (均須按他造當事人之人數附繕本)「 切勿
逕送上級法院」。告訴人或被害人如對本判決不服者，應具備理
由請求檢察官上訴，其上訴期間之計算係以檢察官收受判決正本
之日期為準。
                                書記官  劉容辰
中    華    民    國    98    年    7     月    29    日


司法院資訊處製作；財團法人民間司法改革基金會備份。
